最高法院刑事判決　　　　　　　　　　　　　　　九十三年度台上字第四四三六號
　　上訴人　甲○○
右上訴人因貪污案件，不服台灣高等法院台中分院中華民國九十三年四月二十日第二
審更審判決（九十三年度上更(二)字第一八號，起訴案號：台灣台中地方法院檢察署八
十九年度偵字第一０二一二號），提起上訴，本院判決如左：
    主  文
原判決撤銷，發回台灣高等法院台中分院。
    理  由
本件原判決認定上訴人甲○○為台中縣和平鄉平等村村長，林清隆（已死亡，業經判
決公訴不受理確定）為村幹事，均經該鄉鄉長授權負責承辦平等村九二一震災住屋毀
損全、半倒慰助金及租金補貼之申請、判定審查等業務，為受公務機關委託承辦公務
之人，明知內政部於民國八十八年九月三十日發布台內社字第八八八五四六五號函
，明定九二一大地震受災區住屋全倒、半倒之認定標準，及受災戶慰助金、租金之核
發等事項，仍共同基於直接圖利及登載不實公文書之概括犯意聯絡，對於主管之事務
，明知原判決附表所示詹坤煌等住屋受損情形，不符內政部規定之半倒標準，而於初
次勘察時逕行認定均屬半倒，由林清隆在其職務上所掌之「九二一震災住屋勘查報表
」上為虛偽之登載，經上訴人蓋章核可後，送交和平鄉公所民政課書面審查，圖使詹
坤煌等人獲得新台幣（下同）十萬元慰助金及三萬元至三十二萬四千元不等租金之不
法利益，足以生損害於政府核發慰助金之正確性、公平性及增加政府財政支出之負擔
。該案經和平鄉公所兵役課課長兼代民政課課長謝藤亮審核後，呈交鄉長林文生核定
，暫以預付款科目發放慰助金及租金合計一千零九十八萬八千元。同年十一月中旬，
謝藤亮接獲檢舉上開勘查報表有不實之情形，即指示承辦人陳海光簽擬停止發放慰助
金及租金補助款，並建議由該鄉建設課會同平等村辦公室進行複勘鑑定之函稿，經林
文生核准後，即函知平等村辦公室。林清隆接獲通知後，仍執意全數發放補助款，使
詹坤煌等四十四戶獲得慰助金及租金合計一千零九十八萬八千元之不法利益，詳如同
附表所示等情。爰撤銷第一審諭知上訴人無罪部分之判決，改判論處上訴人共同連續
受公務機關託承辦公務之人，對於主管之事務，明知違背法令，直接圖其他私人不法
利益，因而獲得利益罪刑。固非無見。
惟查：(一)內政部八十八年九月三十日台內社字第八八八五四六五號函，關於九二一
大地震受災區住屋全倒、半倒之「查報」及「核定」（「評定」），於說明三、(二)記
載：「各村里幹事應於八十八年十月五日前完成查報送鄉（鎮、市、區）公所核定辦
理發放。」說明四、(一)又載：「災前實際居住之自有房屋經鄉（鎮、市、區）公所評
定為全倒或半倒者……發給房屋所有權人戶內實際居住人口租金補助每人每月新台幣
三千元……」（見第一審卷第一五九頁至第一六０頁），則關於災區住屋全倒、半倒
之「查報」，是否亦為村（里）長主管之事務？村（里）長於村（里）幹事職務上製
作之「九二一震災住屋勘查報表」上核章，乃至親往災區勘察住屋毀損之情形，究係
其主管之事務？抑或對村（里）幹事執行職務所為之監督，而屬其監督之事務？尚欠
明瞭。原判決謂內政部函文雖僅規定村（里）幹事應限期查報，但綜合該函意旨，亦
應認屬村（里）長主管之事務，否則何必會同勘災查報並核章（見原判決第十七面第
一行至第八行），惟就如何綜合內政部上開函文意旨，可認災區住屋全倒、半倒之查
報係屬村（里）長主管之事務，並未詳敘其形成此項心證之具體理由。實情如何？仍
應進一步查明論列，始足為適用法律之基礎。(二)證人在司法警察官或司法警察調查中
所為之陳述，未經被告於審判期日踐行詰問之程序，性質上屬於傳聞證據，除法律有
規定者外，不得作為證據。原判決謂上訴人確於勘災期間，實地到場勘察房屋損害情
形，業經證人陳清信、洪高竹、宋春來、詹林美月、林茂祥、林鄭秀玉、黃金英、梁
一正、林輝清、林榮昇、陳清文、洪進榮、何文生、詹楊秀鳳、楊美花等人在法務部
調查局台中縣調查站（下稱台中縣調站）證述屬實，足見上訴人至少對於上開住屋僅
受有原判決附表所示之損害，知之甚詳（見原判決第八面第五行至第十四行）。復謂
證人宋春來、詹林美月、陳清信、林茂祥、林鄭秀玉、林輝清、林榮昇、梁一正、陳
清文、詹楊秀鳳、洪進榮、何文生在審理中改稱上訴人未親至現場勘察房屋等語，與
其於台中縣調站調查時所述不符，均屬迴護之詞，不可採信（見原判決第十五面第十
八行至十六面第三行）。但就該等證人先前在台中縣調站所為之陳述，何以具有較可
信之特別情況，且為證明犯罪事實所必要，而符合刑事訴訟法第一百五十九條之二所
定得為證據之情形，未置一詞論敘，僅泛謂其於審判中之陳述，均屬迴護之詞，因予
摒棄不採，自有判決不載理由之違誤。再依原判決附表所示，上訴人虛報房屋半倒並
列為補助對象之住戶共四十四戶，而於台中縣調站陳述之上開十五名證人僅占其中十
五戶，如何僅憑其陳述，遽認上訴人亦曾勘察其餘二十九戶房屋，或明知林清隆就此
部分房屋勘察結果有登載不實之情形？尚非無疑，仍有再事探求之餘地。(三)原判決以
上訴人因嚴重痛風，行動不便，於八十八年十一月一日至中國醫藥學院附設醫院初診
、同月五日住院開刀、同月十一日出院；又於同月十五日、同月二十三日、十二月六
日及八十九年一月三日回院門診，至同年一月十九日又住院開刀，同月二十日出院，
足見上訴人於八十八年十月十四日至同年十一月二十八日，並非全程住院治療，所辯
勘災期間適其住院開刀，或在台中親戚家休養，職章亦由林清隆保管，並未參與勘災
等語為不足採（見原判決第九面第十三行至第十面第十行）。但判決內所載楊漢忠、
楊金盛、何碧玉及洪進榮房屋之勘察日期分別為八十八年十一月十一日及同月十五日
，適為前述上訴人出院或門診之日（見原判決第九面第六行至第七行）；原判決援引
之東勢郵局函復載明：「二、九二一地震後東西橫貫公路坍方嚴重，交通因此中斷，
所有和平鄉公所送往平等村之郵件自八十八年九月二十一日至八十八年九月二十三日
止完全中斷。三、自八十八年九月二十四日起，本局將和平鄉公所送往平等村之平信
及掛號郵件，改經豐原轉發台北，再經宜蘭郵局轉走橫貫公路宜蘭支線至梨山郵局，
再分發至平等村三個郵政代辦所……約需四至五天即可妥投。」（見原判決第六面第
九行至第十八行）。從而九二一地震後，東西橫貫公路既因坍方嚴重，交通中斷，和
平鄉公所送往平等村之郵件尚須經由豐原轉發台北，再轉走橫貫公路宜蘭支線，則上
訴人前往中國醫藥學院附設醫院開刀治療及門診，是否可能於當日或短期內往返？上
訴人所辯是否全然不足採信？亦有再事究明之必要。原判決徒以證人羅學良、詹黃滿
麗、楊瑤、林惠娟及賴志昇等人乃上訴人之配偶、兄長及女婿等至親，或與其有職務
上之利害關係，遽認彼等所之為證言，憑信性堪疑（見原判決第十面第十五行至第十
七行），併有可議。上訴意旨指摘原判決違背法令，尚非全無理由，應認仍有撤銷發
回更審之原因。
據上論結，應依刑事訴訟法第三百九十七條、第四百零一條，判決如主文。
中　　　華　　　民　　　國　　九十三　　年　　　八　　　月　　二十六　　日
                              最高法院刑事第四庭
                                  審判長法官  紀　俊　乾
                                        法官  黃　正　興
                                        法官  劉　介　民
                                        法官  陳　東　誥
                                        法官  孫　增　同
      右正本證明與原本無異
                                              書  記  官
中　　　華　　　民　　　國　　九十三　　年　　　八　　　月　　二十七　　日
                                                                    Ｖ
